【裁判字號】    95,台上,1491
【裁判日期】    950713
【裁判案由】    拆屋還地
【裁判全文】
最高法院民事判決            九十五年度台上字第一四九一號
    上  訴  人  甲○○
                乙○○
                        1
                丙○○
                丁○○
                戊○○
                己○○
                庚○○
                辛○○
    共      同
    訴訟代理人  史錫恩律師
    被 上訴 人  壬○○
                        號5樓.
    訴訟代理人  鍾周亮律師
上列當事人間請求拆屋還地事件，上訴人對於中華民國九十四年
七月十九日台灣高等法院第二審判決（九十四年度上字第三一一
號），提起上訴，本院判決如下：
    主  文
原判決關於駁回上訴人甲○○、乙○○、丙○○、丁○○、戊○
○、己○○之上訴及駁回上訴人庚○○對於命其將台北縣三重市
○○○路一八四號七樓之一如第一審判決附圖一所示面積各為三
五點○五平方公尺之增建部分拆除之上訴，暨各該訴訟費用部分
廢棄，發回台灣高等法院。
上訴人庚○○其他之上訴及辛○○之上訴均駁回。
第三審訴訟費用，關於駁回上訴部分，由上訴人庚○○及辛○○
負擔。
    理  由
本件被上訴人主張：伊係坐落台北縣三重市○○○段菜寮小段四
九五之六地號土地（下稱系爭土地）所有權共有人之一，該土地
上建有公寓大廈一棟（下稱系爭公寓大廈），伊為系爭公寓大廈
其中門牌號碼台北縣三重市○○○路一八四號五樓之所有權人及
系爭公寓大廈共用部分所有權之共有人之一。系爭土地上面積五
○點一一平方公尺之系爭公寓大廈法定空地及系爭公寓大廈屋頂
平台共用部分之所有權為兩造及其他區分所有權人共有。詎上訴
人甲○○、乙○○、丙○○、丁○○、戊○○、己○○、庚○○
竟在系爭公寓大廈之法定空地上分別增建如第一審判決附圖（下
稱附圖）一所示面積三五點○五平方公尺之建物，上訴人庚○○
並在系爭公寓大廈之屋頂平台搭蓋如附圖二所示面積五八點四五
平方公尺之建物，上訴人辛○○亦在系爭公寓大廈之屋頂平台搭
蓋如附圖三所示面積四二點五二平方公尺之建物使用。上訴人在
系爭公寓大廈之法定空地及屋頂平台所為之增建，違反公寓大廈
管理條例第八條第一項、第九條第二項、第三項、第十五條第一
項有關法定空地及屋頂平台設置目的及通常使用方法之規定等情
，爰依所有權之作用及侵權行為之法則，求為命上訴人甲○○應
將坐落系爭土地上門牌號碼台北縣三重市○○○路一八四號一樓
、上訴人乙○○應將同門牌號碼二樓之一、上訴人丙○○應將同
門牌號碼三樓之一、上訴人丁○○應將同門牌號碼四樓之一、上
訴人戊○○應將同門牌號碼五樓之一、上訴人己○○應將同門牌
號碼六樓之一、上訴人庚○○應將同門牌號碼七樓之一如附圖一
所示面積各為三五點○五平方公尺之增建部分拆除；暨上訴人庚
○○應將同門牌號碼七樓之一屋頂平台上如附圖二所示面積五八
點四五平方公尺之建物拆除，上訴人辛○○應將同門牌號碼七樓
屋頂平台上如附圖三所示面積四二點五二平方公尺之建物拆除之
判決。
上訴人則以：伊等係於民國八十三年間向訴外人傑悅建設股份有
限公司（下稱傑悅建設公司）購買預售之系爭公寓大廈，當時全
體購屋者均有與該公司簽立房屋及土地預定買賣合約書；上開「
房屋預定買賣合約書」第十八條「其他約定事項」第六款約定：
「屋頂歸頂樓所有權人管理使用（公共設施占有部分及因維修或
裝設天線除外），Ｂ棟東北方地面層之空地由Ｂ棟購屋者增建使
用，其他地面層之空地歸地面層所有人管理使用」，因全體購屋
者（含被上訴人在內）均約定同意Ｂ棟東北方之空地即系爭公寓
大廈之法定空地由Ｂ棟購屋者即上訴人甲○○、乙○○、丙○○
、丁○○、戊○○、己○○、庚○○增建使用，故建商乃在取得
系爭公寓大廈之使用執照後，在系爭公寓大廈之法定空地為增建
，並一併出售與上訴人甲○○等人。又系爭公寓大廈七樓之一及
七樓之屋頂平台既亦經全體區分所有權人依上開約定同意由上訴
人庚○○及辛○○管理使用；而上訴人庚○○、辛○○在屋頂平
台搭建建物使用，並未使用到公共設施占有部分，且未妨礙共有
人維修或裝設天線之行為，故上訴人庚○○、辛○○使用系爭屋
頂平台，並無侵害被上訴人及其他區分所有權人之情事。被上訴
人既於購屋時同意系爭公寓大廈之法定空地及屋頂平台歸由上訴
人專為管理及增建使用，嗣又訴請拆除建物，顯違誠信原則及有
權利濫用之情事等語，資為抗辯。
原審以：按法律行為，違反強制或禁止之規定者，無效，民法第
七十一條前段定有明文。又依建築法第十一條第一項前段規定：
「本法所稱建築基地，為供建築物本身所占之地面及其所應留設
之法定空地」。又所有權人對於無權占有或侵奪其所有物者，得
請求返還之；對於妨害其所有權者，得請求除去之；各共有人對
於第三人，得就共有物之全部，為本於所有權之請求，民法第七
百六十七條、第八百二十一條分別定有明文。本件上訴人固抗辯
被上訴人於向訴外人傑悅建設公司購買預售之系爭公寓大廈時，
曾與訴外人傑悅建設公司簽立「房屋預定買賣合約書」，於上開
合約書第十八條「其他約定事項」第六款約定：Ｂ棟東北方地面
層之空地即法定空地由Ｂ棟購屋者增建使用云云；惟法定空地依
建築法第十一條第一項前段規定，既係建築物所應留設，被上訴
人與訴外人傑悅建設公司所為之上開約定，自屬違反強制規定而
應認為無效。從而，被上訴人本於所有權之作用請求上訴人甲○
○應將坐落系爭土地上門牌號碼台北縣三重市○○○路一八四號
一樓、上訴人乙○○應將同門牌號碼二樓之一、上訴人丙○○應
將同門牌號碼三樓之一、上訴人丁○○應將同門牌號碼四樓之一
、上訴人戊○○應將同門牌號碼五樓之一、上訴人己○○應同門
牌號碼六樓之一、上訴人庚○○應將同門牌號碼七樓之一如附圖
一所示面積各為三五點○五平方公尺之增建部分拆除，應屬有據
，亦無違反誠信原則或有權利濫用之情事。又按依公寓大廈管理
條例第三條第四款規定：「共用部分：指公寓大廈專有部分以外
之其他部分及不屬專有之附屬建築物，而供共同使用者」。又依
同條例第九條第二項、第三項規定，住戶對共用部分之使用應依
其設置目的及通常使用方法為之；前項但書所約定事項，不得違
反本條例、區域計畫法、都市計畫法及建築法令之規定。又住戶
應依使用執照所載用途及規約使用專有部分、約定專用部分，不
得擅自變更，同條例第十五條第一項亦定有明文。經查系爭公寓
大廈之使用執照，並未許可在屋頂平台增建建物，而上訴人所提
出系爭公寓大廈之購屋者與訴外人傑悅建設公司所簽立之房屋預
定買賣合約書第十八條第六款亦僅係約定：屋頂除公共設施占有
部分及因維修或裝設天線外，歸頂樓所有權人管理使用；並無同
意頂樓所有權人增建建物使用之約定；況未經主管建築機關之審
查許可，亦不得擅自建造建築物（參照建築法第二十五條規定）
，故上訴人庚○○、辛○○在系爭公寓大廈之頂樓搭建建物自屬
不合法，並侵害被上訴人對於系爭公寓大廈共用部分之共有權。
從而被上訴人本於所有權之作用請求上訴人庚○○、辛○○拆除
在系爭公寓大廈之屋頂平台搭蓋之建物，亦屬有據云云。
（一）原判決關於駁回上訴人甲○○、乙○○、丙○○、丁○○
、戊○○、己○○、庚○○拆除如附圖一增建部分之上訴（即上
訴人甲○○應將坐落系爭土地上門牌號碼台北縣三重市○○○路
一八四號一樓、上訴人乙○○應將同門牌號碼二樓之一、上訴人
丙○○應將同門牌號碼三樓之一、上訴人丁○○應將同門牌號碼
四樓之一、上訴人戊○○應將同門牌號碼五樓之一、上訴人己○
○應將同門牌號碼六樓之一、上訴人庚○○應將同門牌號碼七樓
之一如附圖一所示面積各為三五點○五平方公尺之增建部分拆除
之上訴）：
查上訴人抗辯：上開二樓之一至七樓之一之房屋，於法定空地上
方空間有合法之陽台及樑柱，故非全部法定空地即為二樓之一至
七樓之一之增建物。又上訴人甲○○於如附圖一之法定空地並無
任何增建物，而係二樓之一至七樓之一增建，使一樓自然形成一
密閉空間，若二樓之一至七樓之一增建拆除，法定空地自然會顯
現等語（見原審卷第一五五至第一五六頁），為其重要之防禦方
法，且攸關上訴人應否拆除增建物或拆除面積若干，原審恝置未
論，尚屬可議。上訴論旨，指摘原判決關此部分違背法令，求予
廢棄，非無理由。
（二）上訴人庚○○其餘上訴及辛○○上訴部分（即原審關於駁
回上訴人庚○○應將同門牌號碼七樓之一屋頂平台上如附圖二所
示面積五八點四五平方公尺之建物拆除，上訴人辛○○應將同門
牌號碼七樓屋頂平台上如附圖三所示面積四二點五二平方公尺之
建物拆除之上訴部分）：
查此部分原審依前開理由，維持第一審所為上訴人庚○○、辛○
○敗訴之判決，駁回其等之上訴，經核於法洵無不合。上訴論旨
，就原審取捨證據、認定事實之職權行使，指摘原判決關此部分
違背法令，求予廢棄，非有理由。
據上論結，本件上訴為一部有理由、一部無理由。依民事訴訟法
第四百七十七條第一項、第四百七十八條第二項、第四百八十一
條、第四百四十九條第一項、第七十八條，判決如主文。
中    華    民    國  九十五  年    七    月   十三   日
                      最高法院民事第八庭
                          審判長法官  朱  建  男
                                法官  顏  南  全
                                法官  許  澍  林
                                法官  鄭  傑  夫
                                法官  蘇  清  恭
      本件正本證明與原本無異
                                      書  記  官
中    華    民    國  九十五  年    七    月  二十四  日
                                                      Ｅ


司法院資訊處製作；財團法人民間司法改革基金會備份。
